ACORDAO-COMPLETO-2354990

ACÓRDÃO 4524/2019 ATA 20/2019 - PRIMEIRA CÂMARA

VISTOS, relatados e discutidos estes autos que tratam de ato de concessão de pensão civil emitido pelo Instituto Federal de Educação, Ciência e Tecnologia do Maranhão e instituído pelo ex-servidor José de Ribamar Araújo em favor da Sra. Lindalva Gomes Araujo;
ACORDAM os Ministros do Tribunal de Contas da União, reunidos em Sessão da 1ª Câmara, nos termos dos arts. 71, inciso III, da Constituição Federal, 1º, inciso V, e 39, inciso II, da Lei 8.443/1992 e 260, §§ 1º, do RITCU e ante as razões expostas pelo Relator, em:
9.1. considerar ilegal o ato de concessão de pensão civil instituído por José de Ribamar Araújo (XXX.936.193-XX) em favor da Sra. Lindalva Gomes Araujo (XXX.202.963-XX) , recusando seu registro;
9.2. dispensar a devolução dos valores indevidamente recebidos até a data da ciência pelo Instituto Federal de Educação, Ciência e Tecnologia do Maranhão, do presente acórdão, com base no Enunciado 106 da Súmula da Jurisprudência do TCU;
9.3. determinar ao Instituto Federal de Educação, Ciência e Tecnologia do Maranhão que:
9.3.1. faça cessar os pagamentos decorrentes do ato impugnado, em especial os que se referem à rubrica relativa à inclusão do Adicional de Gestão Educacional no cálculo dos quintos percebidos nos proventos, comunicando ao TCU, no prazo de 15 (quinze) dias, as providências adotadas, nos termos dos arts. 262, caput, do Regimento Interno do TCU, 8º, caput, da Resolução-TCU 206/2007 e 19, caput, da Instrução Normativa-TCU 78/2018;
9.3.2. informe à interessada que, no caso de não provimento de recurso eventualmente interposto, deverão ser repostos os valores recebidos após a ciência deste acórdão pelo Instituto Federal de Educação, Ciência e Tecnologia do Maranhão;
9.3.3. comunique imediatamente à interessada o teor do presente acórdão, encaminhando ao TCU, no prazo de 30 dias, comprovante da data de sua ciência, nos termos do art. 4º, § 3º, da Resolução-TCU 170/2004;
9.3.4. emita novo ato, livre da irregularidade apontada, submetendo-o ao TCU pelo sistema e-Pessoal no prazo de 30 dias, nos termos do art. 262, § 2º, do Regimento Interno do TCU e art. 19, § 3º, da Instrução Normativa - TCU 78/2018;
9.4. determinar à Secretaria de Fiscalização de Pessoal que monitore o cumprimento das determinações especificadas no item 9.3 (e subitens) deste acórdão.

Ato de pensão civil instituído pelo Instituto Federal de Educação, Ciência e Tecnologia do Maranhão. Apreciação para fins de registro.

Primeira Câmara

3. Interessado: Lindalva Gomes Araujo (XXX.202.963-XX).

13.1. Ministros presentes: Walton Alencar Rodrigues (Presidente), Benjamin Zymler, Bruno Dantas e Vital do Rêgo (Relator).

VITAL DO RÊGO

Adoto como relatório, com os devidos ajustes de forma, a instrução de peça 12, elaborada no âmbito da Secretaria de Fiscalização de Pessoal, com a qual, se manifestou de acordo, o corpo gerencial daquela unidade técnica especializada (peça 13) , a seguir transcrita:
INTRODUÇÃO
1.	Trata-se de ato de concessão de pensão civil do instituidor José de Ribamar Araújo, ex-servidor do Centro Federal de Educação Tecnológica do Maranhão (MEC) , falecido na inatividade em 19/9/2003. 
2.	O ato foi submetido, para fim de registro, à apreciação do Tribunal de Contas da União (TCU) , de acordo com o art. 71, inciso III, da Constituição Federal. O cadastramento e a disponibilização ao TCU ocorreram por intermédio do Sistema de Apreciação e Registro de Atos de Admissão e Concessões, na forma dos arts. 2º, caput e incisos I a VI, e 4º, caput, da Instrução Normativa - TCU 78/2018.
3. Ao benefício pensional instituído pelo Sr. José de Ribamar Araújo habilitou-se Lindalva Gomes Araújo (na condição de viúva) .
HISTÓRICO
4. No ato de pensão civil, constou no quadro de vantagens o pagamento de decisão judicial no valor de R$ 251,85. Tal rubrica continua sendo paga à pensionista (peça 9) .
5.	Esta Secretaria, por meio dos ofícios SEFIP-D/4560 e 4560-2, de 31/10/2012, realizou a oitiva da Sra. Lindalva Gomes Araújo, para que se manifestasse sobre o recebimento da parcela decorrente de decisão judicial sem a indicação da sentença que amparasse o pagamento da referida parcela (peças 1 e 2) . 
6. Na ocasião, solicitou-se à Unidade Jurisdicionada cópia da ação judicial que determinou o pagamento da vantagem denominada "DECISAO JUDICIAL TRANS JUG APO", no valor de R$ 251,85, bem como memória de cálculo da mencionada parcela. 
7.	A Unidade Jurisdicionada recebeu a oitiva em 20/12/2012 (peça 3) e, em resposta, encaminhou a documentação anexada às peças 7 e 8. A documentação anexada à peça 8 é igual à anexada à peça 7. 
8.	A Sra. Lindalva Gomes Araújo recebeu a oitiva em 14/12/2012 (peça 7, p. 45) . O ofício de oitiva estabeleceu o prazo de 15 dias, a contar do recebimento da notificação, para que a Sra. Lindalva Gomes Araújo, se assim desejasse, pudesse manifestar-se quanto à irregularidade listada. Até a presente data, a interessada, embora ciente da oitiva, não se manifestou nos autos (peça 7, p. 45) .
9. Portanto, considerando-se o tempo decorrido desde o recebimento da comunicação por parte da interessada, é de se presumir que ela decidiu não se manifestar nos autos. Dessa maneira, entende-se cabível a análise e apreciação da matéria constante nos presentes autos, considerando-se atendidos os princípios do contraditório e da ampla defesa.
EXAME TÉCNICO
Decisão judicial (Adicional de Gestão Educacional) 
10.	A Unidade Jurisdicionada informou que a decisão judicial refere-se ao Adicional de Gestão Educacional (AGE) e que o valor da AGE é relativo a 10/10 de FG-3 (peça 7, p. 2) .
11.	O Sindicato dos Servidores Públicos Federais do Estado do Maranhão (SINDSEP/MA) impetrou Mandado de Segurança 2002.37.00.003413-5, em razão dos substituídos que possuíam “quintos” ou “décimos” em seus proventos/vencimentos, ou que foram aposentados com a vantagem do artigo 193 da Lei 8.112/1990, relativa ao exercício de Cargo de Direção (CD) ou Função Gratificada (FG) , terem sido informados pela autoridade coatora que, a partir de julho/2002, os valores desses quintos/décimos ou vantagem do art. 193 da Lei 8.112/1990 seriam reduzidos em face da implantação do Programa de Informação de Funções que não contempla o Adicional de Gestão Educacional (AGE) na sua composição (peça 7, p. 10-45) .
12.	O Juízo Federal concedeu liminar, determinando à autoridade impetrada que se abstivesse de suprimir a parcela do Adicional de Gestão Educacional do cálculo das Funções Gratificadas (FG) e Cargos de Direção (CD) incorporadas para efeitos de quintos, décimos, bem como para efeitos do artigo 193 da Lei 8.112/1990 (peça 7, p. 39) .
13.	O entendimento desta Corte de Contas é no sentido de ser irregular a inclusão do Adicional de Gestão Educacional (AGE) na base de cálculo de quintos incorporados (Acórdão 2444/2015-TCU-Plenário, Ministro-Relator André de Carvalho, 9.304/2017-TCU-1ª Câmara, Ministro-Relator Vital do Rêgo, Acórdão 6298/2013-TCU-Segunda Câmara, Ministro-Relator José Jorge e 8.653/2018-TCU-2ª Câmara, Ministra-Relatora Ana Arraes) . Transcrevemos Sumário do Acórdão 6298/2013-TCU-Segunda Câmara (Ministro-Relator José Jorge) :
PESSOAL. ATO DE CONCESSÃO DE APOSENTADORIA. INCIDÊNCIA DO ADICIONAL DE GESTÃO EDUCACIONAL (AGE) SOBRE PARCELA DE QUINTOS. EXISTÊNCIA DE DECISÃO JUDICIAL OBSTANDO A EXCLUSÃO DA PARCELA. INCLUSÃO, NOS PROVENTOS, DE PARCELA ALUSIVA À URP DE FEVEREIRO DE 1989, CALCULADA SOBRE A ESTRUTURA DE REMUNERAÇÃO DO CARGO DA INTERESSADA VIGENTE QUANDO DA INATIVAÇÃO. ILEGALIDADE. NEGATIVA DE REGISTRO. 1. É ILEGAL A INCIDÊNCIA DO ADICIONAL DE GESTÃO EDUCACIONAL, CRIADO PELA LEI Nº 9.640/1998, SOBRE A PARCELA DE QUINTOS INCORPORADOS, TRANSFORMADOS EM VANTAGEM PESSOAL NOMINALMENTE IDENTIFICADA PELA LEI Nº 9.527/1997. 2. É ILEGAL O PAGAMENTO DA URP DE FEVEREIRO DE 1989 SEM QUE SEJAM CONSIDERADAS, PARA FINS DE ABSORÇÃO, AS NOVAS ESTRUTURAS REMUNERATÓRIAS IMPLANTADAS APÓS O PROVIMENTO JUDICIAL. (grifo nosso) 
14.	 Esta Corte de Contas, por meio do Acórdão 8653/2018-TCU-Segunda Câmara, Ministra-Relatora Ana Arraes, julgou pela ilegalidade ato de pensão civil de ex-servidor do Centro Federal de Educação Tecnológica do Maranhão, amparado pelo mesmo Mandado de Segurança (MS 2002.37.00.003413-5) .
15. Na ocasião, registrou-se que o MS 3413-5 se encontrava sobrestado, desde 25/8/2014, aguardando julgamento definitivo do RE 638.115, que tramita perante o Supremo Tribunal Federal (STF) .
16.	 Em função de decisão proferida pelo STF no citado RE 638.115, esta Corte de Contas entendeu que já poderia ser decretada a ilegalidade do ato de pensão civil, com a exclusão da parcela indevida. Transcrevemos parte do Voto da Ministra-Relatora Ana Arraes no âmbito do Acórdão 8653/2018-TCU-Segunda Câmara:
 (...) 
6. Diante da jurisprudência pacífica do TCU, que entende ser irregular a inclusão do referido adicional no cálculo da VPNI, a exemplo dos acórdãos 3.598/2009 e 6.950/2009 da 1ª Câmara, bem como dos acórdãos 930/2008 e 6.298/2013 da 2ª Câmara, a Sefip, com o apoio do Parquet especializado, manifestou-se pela ilegalidade do ato.
7. No mérito, pronuncio-me de acordo com a essência dos pareceres precedentes, conforme as considerações que se seguem.
8. Observo que a parcela decorrente da incorporação de quintos constante da pensão de Jocely Castelo Branco Santos está amparada em decisão proferida em mandado de segurança impetrado pelo Sindsep/MA - Sindicato dos Servidores Públicos Federais no Estado do Maranhão perante a 3ª Vara da Justiça Federal de Primeira Instância do Maranhão (processo 2002.37.00.003413-5) .
9. Conforme identificado pela unidade técnica, o julgamento do aludido feito se encontra sobrestado, desde 25/8/2014, aguardando julgamento definitivo do Recurso Extraordinário 638.115, que tramita perante o Supremo Tribunal Federal.
10. Em que pese não haver decisão definitiva em relação ao referido MS, vale mencionar que o STF, em decisão proferida sob o regime da repercussão geral, publicada no DJE de 3/8/2015, entendeu ser inconstitucional a incorporação de quintos no interstício compreendido entre 8/4/1998 e 4/9/2001.
11. Nesse sentido, em recentes julgados, o Tribunal tem confirmado o entendimento quanto à impossibilidade de se incluir o Adicional de Gestão Educacional na base de cálculo de quintos incorporados, a exemplo dos Acórdão 8993/2018-TCU-Primeira Câmara, de relatoria do ministro Bruno Dantas, e dos acórdãos 4.724 e 4.730/2018-1ª Câmara, ambos da lavra do ministro Vital do Rêgo.
 (...) 
13. Como se vê, diante da decisão da Suprema Corte, entendo que a sentença proferida no citado MS 2002.37.00.003413-5 (3ª Vara Federal do Maranhão) , cuja decisão tem amparado o pagamento da referida rubrica, perdeu sua eficácia diante do entendimento de que tal concessão ofende o princípio da legalidade.
14. Assim, cabe considerar ilegal o ato de pensão em tela, com determinação para que a parcela decorrente da incorporação do AGE na base de cálculo da VPNI referente à incorporação de quintos percebida na correspondente pensão seja suprimida dos pagamentos devidos.  (grifo nosso) 
17.	 Diante do exposto, entende-se que o ato de pensão civil em exame está ilegal. 
CONCLUSÃO
18.	 Em razão do exposto e tendo em vista as análises realizadas no ato de concessão de pensão civil do instituidor José de Ribamar Araújo, em favor da Sra. Lindalva Gomes Araújo, esta Unidade Técnica considera que o ato em tela está ilegal, em razão da incorporação de decisão judicial, referente à inclusão do Adicional de Gestão Educacional (AGE) na base de cálculo dos quintos incorporados, contrariando jurisprudência desta Corte de Contas. 
PROPOSTA DE ENCAMINHAMENTO
19.	Ante o exposto, conforme o preceituado no artigo 71, inciso III, da Constituição Federal de 1.988; c/c os artigos. 1º, inciso V, e 39, inciso II, da Lei nº 8.443/1992, c/c os artigos 1º, inciso VIII, 260, §§ 1º e 4º, do Regimento Interno/TCU, e tomando por base as informações prestadas pelo órgão de controle interno e as verificações feitas pela unidade técnica, na forma prevista no artigo 260, caput, do referido Regimento, propõe-se: 
a) considerar ilegal e negar o registro do ato de concessão de pensão civil do instituidor José de Ribamar Araújo (CPF XXX.936.193-XX) , em favor de Lindalva Gomes Araújo (CPF XXX.202.963-XX) ;
b) dispensar o ressarcimento das quantias indevidamente recebidas de boa-fé, nos termos da Súmula TCU n. 106;
c) determinar ao Centro Federal de Educação Tecnológica do Maranhão (MEC) que adote medidas para:
c.1) no prazo de quinze dias, fazer cessar os pagamentos decorrentes do ato impugnado por esta Corte de Contas, sob pena de responsabilidade solidária da autoridade administrativa omissa, nos termos do art. 262 do Regimento Interno/TCU;
c.2) no prazo de trinta dias, emita novo ato, livre da irregularidade apontada, e o submeta ao TCU pelo Sistema e-Pessoal, nos termos dos arts. 262, § 2º, do Regimento Interno desta Corte e 19, § 3º, da Instrução Normativa TCU 78/2018;
c.3) dar ciência, no prazo de 15 (quinze) dias, do inteiro teor desta deliberação à interessada, alertando-a de que o efeito suspensivo proveniente da interposição de eventuais recursos junto ao TCU não a exime da devolução dos valores percebidos indevidamente após a respectiva notificação, caso esses não sejam providos; e
     c.4) encaminhar ao Tribunal, no prazo de 30 (trinta) dias contados da ciência da decisão, documento apto a comprovar que a interessada tomou conhecimento do acórdão.
2.	O Ministério Público, representado nos autos pelo Procurador Dr. Marinus Eduardo De Vries Marsico, manifestou-se de acordo com a proposição da unidade técnica (peça 14) :

não há.

Procurador Marinus Eduardo De Vries Marsico.

PENSÃO CIVIL. IMPOSSIBILIDADE DE INCLUSÃO DO ADICIONAL DE GESTÃO EDUCACIONAL (AGE) NA BASE DE CÁLCULO DE QUINTOS INCORPORADOS DIANTE DA SUPERVENIÊNCIA DO QUE RESTOU DECIDIDO NO RECURSO EXTRAORDINÁRIO 638.115. OITIVA. ILEGALIDADE DO ATO. NEGATIVA DE REGISTRO. DETERMINAÇÕES.

PENSÃO CIVIL (PCIV)

Secretaria de Fiscalização de Pessoal (Sefip).

Em análise, ato de concessão de pensão civil emitido pelo então Centro Federal de Educação Tecnológica do Maranhão (atual Instituto Federal de Educação, Ciência e Tecnologia do Maranhão) e instituído pelo ex-servidor José de Ribamar Araújo em favor da beneficiária Lindalva Gomes Araujo (na condição de viúva) . 
Em preliminar, a Sefip identificou, na pensão em epígrafe, o pagamento do Adicional de Gestão Educacional (AGE) incluída na base de cálculo de funções incorporadas pelo instituidor, para efeitos de quintos/décimos. Diante de tal constatação e considerando que o ato foi disponibilizado ao TCU há mais de 5 (cinco) anos, a unidade técnica oportunizou à interessada as garantias atinentes ao contraditório e ampla defesa, para que, caso desejasse, pudesse apresentar as considerações que julgasse pertinentes acerca da parcela referida, nos termos do Acórdão 587/2011-TCU-Plenário.
A interessada, a despeito de ter sido regularmente notificada (peça 7, p. 45) decidiu não se manifestar nos autos. Destarte, a Sefip, ao analisar o mérito, propõe considerar ilegal o ato em epígrafe em razão de ser irregular o pagamento da parcela judicial referente à AGE.
O MPTCU, em cota singela de participação, aquiesceu às conclusões da SEFIP. 
-II-
Registro minha concordância integral com a proposta formulada pela unidade técnica, aquiescida pela manifestação do MPTCU, razão pela qual acolho os pareceres precedentes por seus próprios fundamentos, valendo-me, para tanto, da técnica da motivação per relationem, sem prejuízo de tecer os breves comentários a seguir.
De início observo, sobre a questão em comento, que o TCU tem entendimento consolidado no sentido de que não é possível a inclusão da gratificação AGE na base de cálculo de incorporação de quintos, em razão de expressa vedação legal, nos termos do art. 3º, § 1º, da Lei 8.911/1994. De igual modo, não é permitida a inclusão da AGE nos quintos de FG, no período de 9/4/1998 a 28/8/2000, porquanto os quintos de FG foram transformados em valores fixos (VPNI) em 1997, data anterior à criação da AGE, que se deu em 26/5/1998, não cabendo alteração de sua forma de cálculo após a conversão da vantagem em VPNI. Nesse sentido o Acórdão 2444/2015-TCU-Plenário.
Quanto ao mandado de segurança impetrado pelo Sindsep/MA - Sindicato dos Servidores Públicos Federais no Estado do Maranhão perante a 3ª Vara da Justiça Federal de Primeira Instância do Maranhão (processo 2002.37.00.003413-5) , que em tese fundamentaria o pagamento judicial da AGE no caso em análise, cabem considerações. É que a referida parcela foi criada a partir da edição do art. 7º da Lei 9.640/1998, que entrou em vigor na data de 26/5/1998 e após essa data, fora incluída no cálculo dos quintos até então incorporados e já transformados em VPNI. 
Ocorre que o Supremo Tribunal Federal, no julgamento do RE 638.115 RG/CE (em regime da repercussão geral) cuja decisão foi publicada no DJE de 3/8/2015, entendeu ser inconstitucional a incorporação de quintos no interstício compreendido entre 9/4/1998 e 4/9/2001. Portanto, por decorrência lógica, a partir de 9/4/1998 não é possível nenhuma atualização nos quintos incorporados, decorrentes de parcelas criadas após essa data. A referida decisão restou assim ementada: 
Recurso extraordinário. 2. Administrativo. 3. Servidor público. 4. Incorporação de quintos decorrente do exercício de funções comissionadas no período compreendido entre a edição da Lei 9.624/1998 e a MP 2.225-48/2001. 5. Impossibilidade. 6. Recurso extraordinário provido.
Na referida decisão, o Relator, Min. Gilmar Mendes, ao concluir o voto condutor da deliberação firmada pela Corte Suprema, fixou a seguinte tese:
Ante o exposto, dou provimento ao recurso extraordinário, fixando a tese de que ofende o princípio da legalidade a decisão que concede a incorporação de quintos pelo exercício de função comissionada no período entre 8/4/1998 até 4/9/2001, ante a carência de fundamento legal.
Contra a referida decisão, foram opostos vários embargos de declaração, que não foram conhecidos ou então, foram conhecidos e rejeitados. Dos embargos rejeitados, vale mencionar o que foi oposto pelo Procurador Geral da República, cujo julgamento, publicado em 9/8/2017, restou assim ementado:    
Embargos de declaração no recurso extraordinário. 2. Repercussão Geral. 3. Direito Administrativo. 4. Servidor público. 5. Incorporação de quintos decorrente do exercício de funções comissionadas no período compreendido entre a edição da Lei 9.624/1998 e a MP 2.225-48/2001. Impossibilidade. 6. Cessada a ultratividade das incorporações em qualquer hipótese, seja decorrente de decisões administrativas ou de decisões judiciais transitadas em julgado. RE-RG 730.462, Rel. Min. Teori Zavascki. 7. Ausência de omissão, contradição ou obscuridade. 8. Embargos rejeitados. (destaque acrescido) 
Na apreciação dos referidos embargos, vale mencionar que a decisão que os rejeitou, apresentou, no essencial, os seguintes argumentos para manter inalterada a decisão proferida no julgamento de mérito do RE 638.115:
 (...) 
Por eficácia normativa entende-se a consequência de manter-se ou excluir-se o preceito normativo questionado do ordenamento jurídico. Por sua vez, a eficácia executiva da decisão do STF refere-se ao efeito vinculante, consistente em atribuir uma qualificada força impositiva e obrigatória em relação a supervenientes atos administrativos ou judiciais. No tocante, às sentenças já transitadas em julgado à época da decisão do STF sobre a constitucionalidade ou inconstitucionalidade da norma na qual se embasou, ficou consignada a necessidade de interposição de ação rescisória. Daí depreende-se que a declaração de inconstitucionalidade ou constitucionalidade de determinado preceito normativo pelo STF não enseja a automática reforma ou rescisão das decisões anteriores já transitadas em julgado, sendo necessária, para tanto, a interposição da ação rescisória. Entretanto, ressalvou-se de tal necessidade a questão relacionada à execução de efeitos futuros da sentença proferida em caso concreto sobre relações jurídicas de trato continuado. (destaque acrescido) 
 (...) 
Nesses termos, tendo em vista que o pagamento dos quintos incorporados no período entre 8.4.1998 até 4.9.2001 foi declarado inconstitucional e refere-se a relação jurídica de trato continuado, há que se reconhecer a necessidade de cessação imediata do pagamento da mencionada verba, sem que isso caracterize afronta à coisa julgada e sem que seja necessário o ajuizamento de ação rescisória. (destaque acrescido) 
Diante da sobredita decisão proferida pelo Supremo Tribunal Federal, entendo que a decisão proferida nos autos do MS 2002.37.00.003413-5 deixa de amparar o pagamento da parcela inquinada nos presentes autos, eis que a tese consignada no referido writ, no sentido de ser possível a atualização de quintos, por meio da inclusão da AGE, no interstício compreendido entre 9/4/1998 e 4/9/2001, foi considerada inconstitucional em razão de ofender o princípio da legalidade. 
Diante de tal fato, entendo cabível determinar à entidade que promova a exclusão da parcela judicial que diz à inclusão do Adicional de Gestão Educacional (AGE) , do cálculo de “quintos/décimos” percebidos na pensão, cuja premissa de concessão se fundamentou no interstício compreendido entre 9/4/1998 e 4/9/2001, tido por inconstitucional pelo STF.
	Ante o exposto, VOTO para que seja adotada a minuta de Acórdão que ora trago ao exame deste Colegiado.
TCU, Sala das Sessões Ministro Luciano Brandão Alves de Souza, em 18 de junho de 2019.
Ministro VITAL DO RÊGO 
Relator